【裁判字號】    95,判,1634
【裁判日期】    951005
【裁判案由】    營業稅
【裁判全文】
最  高  行  政  法  院  判  決
                                     95年度判字第01634號
上  訴  人  財政部臺灣省北區國稅局
代  表  人  乙○○
被 上訴 人  歡鎂國際股份有限公司
代  表 人   甲○○
上列當事人間因營業稅事件，上訴人對於中華民國94年3月18日
臺北高等行政法院93年度訴字第542號判決，提起上訴，本院判
決如下：
    主  文
原判決廢棄，發回臺北高等行政法院。
    理  由
一、被上訴人於民國92年8月29日出具申請書，依加值型及非加
    值型營業稅法（下稱營業稅法）請求退還91年11至12月之營
    業稅新臺幣（下同）13,272,361元，經上訴人所屬瑞芳稽徵
    所汐止服務處以被上訴人涉嫌虛設數家公司行號，相互偽開
    統一發票，俾取得高價進項憑證，再虛報外銷退稅，以牟取
    不法利益，經臺灣板橋地方法院檢察署（下稱板橋地檢署）
    查獲，隨即檢調單位函囑上訴人所屬瑞芳稽徵所汐止服務處
    將有關被上訴人涉案之相關帳證移予調查為由，於92年9月5
    日以北區國稅瑞芳汐3字第0921018071號函覆被上訴人：因
    全案刻由檢調單位查證審理中，暫緩核退。被上訴人不服，
    提起訴願，遭決定駁回，提起行政訴訟，經原審判決「訴願
    決定與原處分均撤銷，並命上訴人就被上訴人之退稅申請應
    依判決之法律見解為適當處分，駁回被上訴人其餘之訴。」
二、被上訴人主張：（一）加值型及非加值型營業稅法第39條：
    「營業人申報左列溢付稅額，應由主管稽徵機關察明後退還
    之：一、因銷售第7條規定適用零稅率貨物或勞務而溢付之
    營業稅。…」被上訴人得請求退還所合法申報之91年度11、
    12月之營業稅13,272,361元。上訴人以因全案刻由檢調單位
    查證審理中，暫緩核退。惟被上訴人是否涉及另案與上訴人
    是否准予退還溢付營業稅實屬二事，況該另案並未起訴，上
    訴人僅以其所指稱被上訴人涉嫌另案，即片面禁止被上訴人
    購買發票，也未加查證，果被上訴人真有不法之情事，應即
    刻勒令停業並以主管機關名義移送相關單位舉發不法，但上
    訴人並無此舉，反而片面拖延退稅，上訴人之行為明顯與行
    政程序法不符。又按訴願決定書中所稱之數家虛設行號，該
    重要關係公司自經濟部核准設立登記，稅捐稽徵機關准予購
    買發票迄今，不但營運正常，也均無欠稅，至今尚可取得各
    地區國稅局所核發之無欠稅證明附卷供參，足證該公司均非
    虛設行號，稅捐部分亦屬合法，訴願決定書所稱「數家虛設
    行號」，顯屬率斷。上訴人應詳加查核被上訴人與交易對象
    是否有交易進貨事實，被上訴人已提供進項憑證、銷項發票
    及出口報單等帳簿文件後，上訴人即應詳加察查被上訴人是
    否已符合加值型及非加值型營業稅法第39條之構成要件，據
    以辦理營業稅核退事宜，不得藉口被上訴人於板橋地檢署偵
    查牽連繫屬中，迴避其行政機關職權查核義務。（二）被上
    訴人依營業稅法第39條第1項規定申請退還溢付之營業稅，
    因稅法未規定處理期限，原則上應依訴願法第2條第2項及行
    政程序法第51條第2項規定，自機關受理申請之日起2個月處
    理終結，苟若未能於2個月處理終結，亦應依稅捐稽徵法第3
    章第6節調查之規定積極調查，並依行政程序法第51條第3項
    之規定延長處理期間為是，而上訴人竟以板橋地檢署92年度
    他字第456號詐欺案歷經2年仍在查證中為由，暫緩核退，顯
    不適法，原審判決指正上訴人應於一定期間內作成具體之准
    駁顯無違誤。又上訴人於92年3月27日以北區國稅瑞芳汐3字
    第0921004289號函，要求被上訴人提供所有之帳簿、憑證等
    資料以便查核退稅時，被上訴人即於92年4月10日將前揭資
    料提供上訴人查核，上訴人取得該等帳簿資料迄今已逾2年
    ，早有充足時間查核該筆退稅，其未詳加查核，卻主張被上
    訴人未盡協力義務，顯與事實不符，上訴人上訴顯無理由。
三、上訴人則以：「行政訴訟之裁判須以民事法律關係是否成立
    為準據，而該法律關係已經訴訟繫屬尚未終結者，行政法院
    應以裁定停止訴訟程序。除前項情形外，有民事、刑事或其
    他行政爭訟牽涉行政訴訟之裁判者，行政法院在該民事、刑
    事或其他行政爭訟終結前，得以裁定停止訴訟程序。」、「
    左列各款文書，當事人有提出之義務：．．．四、就與本件
    訴訟關係有關之事項所作者」、「行政機關因天災或其他不
    可歸責之事由，致事務之處理遭受阻礙時，於該項事由終止
    前，停止處理期間之進行。」為行政訴訟法第177條、第163
    條第4款與行政程序法第51條第5項所明定。本案上訴人所為
    函復有關所請退還營業稅，應依營業稅法第39條規定查明後
    退還乙節，僅係對退稅事宜引用法條規定作程序上之敘述，
    為告知經辦事件進度之通知，並未作成准駁之具體行政處分
    。又本件現繫於檢調機關併案調查偵辦中，基於偵查不公開
    原則，檢察機關之相關資料無法得知，故無具體資料可供進
    行查核作業，被上訴人又未能依行政訴訟法第163條第4款規
    定善盡提出之義務，致上訴人窒礙難做成適當之准駁處分。
    是原審判決自有行政訴訟法第243條判決不適用法規或適用
    不當之情事，請求廢棄原審判決不利上訴人之部分。
四、原審判決撤銷訴願決定及原處分，無非以：納稅義務人對於
    核定應納稅額或應補徵稅額，依法應於繳納期限內繳納，而
    稅捐稽徵機關對人民申請退還溢繳稅款案件，自亦應依規定
    期限處理，以保障人民權益，被上訴人依營業稅法第39條第
    1項規定申請退還溢付之營業稅，因稅法未規定處理期限，
    原則上應依訴願法第2條第2項及行政程序法第51條第2項規
    定，自機關受理申請之日起2個月處理終結，苟若未能於2個
    月處理終結，亦應依稅捐稽徵法第3章第6節調查之規定積極
    調查，並依行政程序法第51條第3項之規定延長處理期間為
    是，而上訴人竟以板橋地檢署92年度他字第456號詐欺案歷
    經2年仍在查證中為由，暫緩核退，似對於處理期限有所誤
    解，被上訴人以此指責上訴人，就此部分，應認有理由，訴
    願決定，未予糾正，亦嫌疏略，被上訴人執以指摘，提起怠
    於行政處分之訴，聲明求為撤銷訴願決定及暫緩核退之原處
    分，雖有上述理由，惟本件退稅申請案尚待上訴人查明，目
    前事證尚未臻明確，並未達全部有理由程度，依行政訴訟法
    第200條第4款規定意旨，被上訴人請求上訴人依本院判決之
    法律見解對其申請退還營業稅案作成處分部分為有理由，應
    准許之，其餘部分，不應准許，應予駁回，固非無見。
五、本院查：按主管機關依其職權，就人民依法聲請之特定具體
    事件，所為之單方行政行為，無論其形式及用語如何，如對
    該特定具體事件，實質上足以發生公法上之法律效果，要不
    能謂非行政處分，聲請人對之如有不服，自得循行政爭訟程
    序，以求救濟。上訴人主張其於92年9月5日以北區國稅瑞芳
    汐3字第0921018071號函復被上訴人：「因全案刻由檢調單
    位查證審理中，暫緩核退。」之函復，僅係對退稅事宜引用
    法條規定作程序上之敘述，為告知經辦事件進度之通知，並
    未作成准駁之具體行政處分，被上訴人不得提起行政爭訟云
    云，固不足採。惟依行政訴訟法第133條前段規定，行政法
    院於撤銷訴訟，應依職權調查證據，以期發現真實。上訴人
    於原審一再主張：就被上訴人所提示憑證資料查核結果，不
    同進貨廠商所開立之發票，從目視所識筆跡疑似雷同，顯似
    同一人書寫；而所有進貨廠商所出具之銷貨單格式、樣張、
    紙質亦完全相同，儼如同一部電腦程式及設備產製，被上訴
    人有涉嫌偽造會計憑證冒領鉅額退稅之意圖及違章事證；上
    訴人於92年3月27日發函要求被上訴人提供相關帳證後，再
    於93年6月23日函知被上訴人提供帳冊憑證以外，有關交易
    過程之訂貨內容、運送貨品及支付價款詳情…等資料，惟被
    上訴人迄未回應，未善盡租稅協力義務，致上訴人難予認證
    其有進銷貨之事實；且被上訴人取得進項憑證之上游廠商涉
    嫌虛設行號，亦由所在地稽徵機關移送法辦並陸續通報上訴
    人併案查核在案，被上訴人申報91年11至12月份營業稅資料
    之進貨廠商經查均為「擅自歇業他遷不明」或「虛設行號」
    等稅籍異常之營業人等情，如上訴人所陳非虛，則本件上訴
    人予以否准退稅申請，即無不合。原審就上開上訴人之主張
    事關被上訴人是否確有因銷售依規定適用零稅率貨物或勞務
    而溢付營業稅額與申報不實進項憑證，申領外銷退稅，並與
    多家虛設之行號相互偽開發票逃漏稅捐之事實，均有詳予調
    查審酌之必要。原審未見及此，逕撤銷訴願決定及原處分，
    並命上訴人就本件，應依其判決之法律見解為適法處分，尚
    有未合。上訴意旨指摘雖未及此，惟原審判決既有可議，即
    屬無可維持。應由本院將原審判決廢棄，發回原審法院更為
    審理，以期適法。
據上論結，本件上訴為有理由，爰依行政訴訟法第256條第1項、
第260條第1項，判決如主文。
中    華    民    國    95    年    10    月    5     日
                  第三庭審判長法  官  趙  永  康
                              法  官  鄭  小  康
                              法  官  林  茂  權
                              法  官  鄭  忠  仁
                              法  官  黃  淑  玲
以  上  正  本  證  明  與  原  本  無  異
中    華    民    國    95    年    10    月    5     日
                              書記官  莊  俊  亨


司法院資訊處製作；財團法人民間司法改革基金會備份。
